【裁判字號】    97,台上,4553
【裁判日期】    970918
【裁判案由】    傷害致人於死
【裁判全文】
最高法院刑事判決            九十七年度台上字第四五五三號
上  訴  人  台灣高等法院花蓮分院檢察署檢察官
被      告  甲○○（原名曾阿文）
選任辯護人  邱聰安律師
上列上訴人因被告傷害致人於死案件，不服台灣高等法院花蓮分
院中華民國九十六年十二月七日第二審更審判決（九十六年度上
更(二)字第九三號，起訴案號：台灣台東地方法院檢察署九十年度
偵字第四八號），提起上訴，本院判決如下：
    主  文
原判決撤銷，發回台灣高等法院花蓮分院。
    理  由
本件原判決以公訴意旨略以：被告甲○○（原名曾阿文）與余德
光（業經原審法院更一審依傷害致死罪判處有期徒刑八年二月確
定）、陳建年（業經原審法院上訴審諭知無罪確定在案，已死亡
）於民國八十九年十二月十九日傍晚，在台東縣台東市○○○街
七十一巷十二號陳建年住處飲酒，迨於同日晚間八時許，被告與
余德光離去時，在陳建年住處後方即建和二街與產業道路交岔路
口處，與酒醉之張新財相遇並發生爭吵，竟基於傷害犯意聯絡，
由余德光持竹木、被告及陳建年以拳腳，共同毆打、推倒張新財
，使張新財受有左額頂部、右頂枕部、左胸部挫瘀傷，與左上臂
、肘部擦傷等傷害，進而導致張新財顱內硬腦膜下出血，並因傷
重於同年月二十二日上午零時，在行政院衛生署台東醫院內不治
死亡。因認被告共同涉犯刑法第二百七十七條第二項傷害致人於
死罪嫌。經審理結果，以不能證明被告犯罪，因而撤銷第一審科
刑判決，改判諭知被告無罪。固非無見。
惟按：(一)、判決書應記載判決之理由，其所載理由，仍不能憑以
斷定其所為論述之根據者，即屬理由不備。原判決對於被害人張
新財之死因，雖引用法務部法醫研究所（下稱法醫研究所）九十
年三月十二日九０理字第０四０五號函及所附九０法醫所醫鑑字
第００六七號鑑定書鑑定之結論，認被害人死亡之原因可能有二
，一為遭人毆打，另一為自行跌倒所致，且認其自行跌倒可能性
較大等情。並以同案被告陳建年於同年一月三日警詢、偵查中所
陳稱：被害人曾遭余德光及被告毆打情事，該供詞係在同年三月
十二日法醫研究所鑑定前，故法醫研究所為上開研判之際，應已
參考該項供述證據，其鑑定並無瑕疵可指，因認其鑑定結果亦可
證明被告並未傷害被害人，並造成被害人死亡（見原判決第四頁
，理由五、(一)之２、４）。然依卷附檢察官督同法醫師顏國順解
剖被害人屍體之解剖報告載明：被害人頭部嚴重撞擊後，右額
頂顳部硬腦膜下出血。兩肺外傷併胸內出血。認較有可能被人
擊打後所致等旨（見相驗卷第五十一頁）。證人即解剖之法醫師
顏國順於第一審並證稱：一般如自行跌倒，頭部受傷位置應在枕
部、兩側或前面，手部則會傷在手臂，不會傷在腋下，由死者張
新財受傷情形在頭頂部，左腋下亦有五〤四公分之挫傷瘀血，且
頭頂之傷也沒有灰塵及細石子，自卷內解剖照片可看到死者顱內
出血很嚴重，跌倒的話不會造成這麼大的出血量等情，研判應係
遭外力打擊所造成，看起來像是棍棒傷等語（見第一審卷第一五
八頁背面、第一五九頁）。上開法醫研究所鑑定報告顯與證人即
解剖之法醫師顏國順所證及解剖報告所載不相符合，何者可採？
已有釐清之必要。再前揭鑑定報告係以「從證人證明被害人未與
人結怨，或遭人毆打等事情」，為其判斷被害人「自行跌倒可能
性佔主要」之基礎，核與同案被告陳建年於同年一月三日警詢、
偵查中所陳稱：被害人曾遭余德光及被告毆打等情節（見理由(二)
），並不相符，且該鑑定報告未見引用上揭同案被告陳建年證詞
之記載（見相驗卷第八十九至九十一頁），是其鑑定過程是否已
參酌陳建年上揭證詞之重要因素？亦非無疑。原判決未予詳察究
明，遽為有利於被告之認定，自而有理由不備之違法。(二)、共同
正犯在犯意聯絡範圍內之行為，應同負全部責任，而所謂意思之
聯絡並不限於事前有所謀議，即僅於行為當時有共同犯意之聯絡
者，亦屬之，且其表示之方法，不以明示通謀為必要，即相互間
有默示之合致，亦無不可。再加重結果犯，以行為人能預見其結
果之發生為要件，所謂能預見乃指客觀情形而言，與主觀上有無
預見之情形不同，若主觀上有預見，而結果之發生又不違背其本
意時，則屬故意範圍；是以，加重結果犯對於加重結果之發生，
並無主觀上之犯意可言。從而共同正犯中之一人所引起之加重結
果，其他之人應否同負加重結果之全部刑責，端視其就此加重結
果之發生，於客觀情形能否預見；而非以各共同正犯之間，主觀
上對於加重結果之發生，有無犯意之聯絡為斷。卷查同案被告陳
建年於警詢、偵查中供稱：「於八十九年十二月十九日下午二十
時許，在我家台東市○○○街七十一巷十二號後方產業道路看見
張新財遭余德光及曾阿文毆打」、「余德光持木棍，曾阿文用拳
頭及腳踢張新財」、「余德光拿木棍打張新財的頭部肩膀、曾阿
文用拳頭打張新財的背部及頭部，用腳踢張新財的背部和肩膀」
及「當日八十九年十二月十九日下午五時左右，我與余德光、曾
阿文在我家台東市○○○街七十一巷十二號前喝酒約至二十時左
右，余德光及曾阿文就騎機車離開，我則入屋內看電視，約十幾
分鐘就聽見屋後有人吵架，我立即至屋後察看，看見余德光、曾
阿文兩人在毆打張新財，我立即上前阻止，並扶張新財至路邊，
後來余德光就騎車載張新財走了」等語甚詳（見警卷第一至三頁
，偵查卷第九至十頁）；並於九十年一月三日偕同警員至事發處
所指認，而繪製有現場圖一紙及照片四幀在卷可稽（見警卷第二
十一頁、第二十四至二十五頁）。陳建年所證如果無訛，則當余
德光拿木棍毆打被害人頭部肩膀時，被告以拳頭毆打被害人之背
部及頭部，並以腳踢被害人背部及肩膀之行為，能否謂被告行為
當時，與余德光間無共同犯意之聯絡？或相互間無默示之合致？
攸關被告應否與余德光成立共同正犯，原審未就當時被告與余德
光主觀犯意及當時客觀環境綜合觀察判斷，致事實仍欠明瞭，而
有疑義。又倘被告與余德光間就傷害被害人之行為應成立共同正
犯，則雖依上開法醫顏國順所證被害人死因係因頭部遭棍棒毆打
致死，而被告當時僅拳打腳踢被害人背部、頭部等部位，然該項
死亡結果之發生，苟為被告客觀上所能預見。則依前揭說明，被
告仍應就傷害致死之結果負責。原判決對於被告客觀上能否預見
被害人死亡結果之發生，未詳加調查釐清，遽以查無證據證明被
告與余德光間有何犯意聯絡，資為認定被告無此部分犯行之論據
之一（見原判決第八頁，理由五、(四)），其論斷亦有違誤。(三)、
原判決固又以同案被告陳建年於警詢、偵查當時，係因有證人指
稱其與被害人同時在場而被調查，其為求脫罪或一時情急，而為
反於真實之供述均不違常情，因認陳建年警詢、偵查中上揭不利
於被告之供述，尚非可採（見原判決第七頁）。然卷查陳建年於
第一審審理時已自承：於警詢中並未遭受刑求；且經第一審法院
勘驗陳建年警詢錄音帶結果，其於警詢中，員警先詢問是否有看
到被害人遭毆打，再進一步詢問其所見被害人遭毆打之時間、地
點及如何毆打等情。陳建年敘述後，員警均有再三向其確認所述
時間、地點無誤後，才載明筆錄，且員警於製作筆錄之過程中，
亦不斷告知其放輕鬆，不要緊張，並詢問是否須打電話回家等語
，於製作現場圖完畢後，亦再提示經確認無訛等情，有勘驗筆錄
在卷可憑（見第一審卷第一四七頁背面、第一四八頁）。再據證
人即承辦警員劉澤恆於第一審證述：本案係承辦員警至台東市○
○○街查訪時，路人告知當日似有見到陳建年，經向陳某訪談，
陳某才說出余德光、被告等語（見第一審卷第一八三至一八四頁
），均指本件係陳建年主動告知警員被告與余德光毆打被害人情
事。原判決對於上揭不利於被告之證據未予審酌，遽認陳建年係
為求脫罪或一時情急，始為不利於被告之供述，併嫌速斷。檢察
官上訴意旨指摘原判決不當，非無理由，應認原判決仍有撤銷發
回更審之原因。
據上論結，應依刑事訴訟法第三百九十七條、第四百零一條，判
決如主文。
中    華    民    國  九十七  年    九    月   十八   日
                      最高法院刑事第十庭
                          審判長法官  邵  燕  玲
                                法官  李  伯  道
                                法官  孫  增  同
                                法官  李  英  勇
                                法官  陳  東  誥
      本件正本證明與原本無異
                                      書  記  官
中    華    民    國  九十七  年    九    月  二十四  日
                                                      K


司法院資訊處製作；財團法人民間司法改革基金會備份。
